【裁判字號】    99,上訴,1982
【裁判日期】    990916
【裁判案由】    誣告
【裁判全文】
臺灣高等法院刑事判決                99年度上訴字第1982號
上  訴  人
即  被  告  甲○○
上列上訴人即被告因誣告案件，不服臺灣板橋地方法院98年度訴
字第1490號，中華民國99年5 月11日第一審判決 (起訴案號：臺
灣板橋地方法院檢察署98年度偵字第4062號)， 提起上訴，本院
判決如下：
    主  文
上訴駁回。
    事  實
一、甲○○明知於臺灣板橋地方法院91年度執字第12888 號民事
    執行案件中，由亞東飯王股份有限公司（下稱亞東公司）法
    定代理人李滄源（即甲○○之子）授權委任乙○○律師所提
    出其於民國81年5月1日與亞東公司所簽訂出租位於臺北縣五
    股鄉○○路142巷1號地下室、1樓、3樓、4樓及5樓廠房，租
    期自81年5月1日起至98年4月30日止之房屋租賃契約為其所
    簽訂，並非戊○○偽造，竟因戊○○於94年3月29日變更為
    亞東公司負責人後，未支付租金，基於意圖使戊○○受刑事
    處分之犯意，於96年9月10日具狀向臺灣板橋地方法院檢察
    署檢察官誣指戊○○涉有偽造文書罪嫌。嗣該案經臺灣板橋
    地方法院檢察署檢察官於97年8月6日，以97年度偵字第1918
    號、96年度偵字第12756號為不起訴處分後，經甲○○向臺
    灣高等法院檢察署聲請再議，復經臺灣高等法院檢察署以97
    年度上聲議字第4882號駁回再議之聲請而確定。
二、案經臺灣板橋地方法院檢察署檢察官自動檢舉偵查起訴。
    理  由
壹、程序部分：
    按被告以外之人於審判外之陳述，雖不符刑事訴訟法第159
    條之1至第159條之4之規定，而經當事人於審判程序同意作
    為證據，法院審酌該言詞陳述或書面陳述作成時之情況，認
    為適當者，亦得為證據；當事人、代理人或辯護人於法院調
    查證據時，知有刑事訴訟法第159條第1項不得為證據之情形
    ，而未於言詞辯論終結前聲明異議者，視為有前項之同意，
    刑事訴訟法第159條之5第1項、第2項分有明文。本判決下列
    所引用之被告甲○○以外之人於審判外之陳述，檢察官、被
    告於本院言詞辯論終結前均未聲明異議，本院審酌上開證據
    資料製作時之情況，尚無違法不當及證明力明顯過低之瑕疵
    ，亦認為以之作為證據應屬適當，故揆諸上開規定，爰依刑
    事訴訟法第159條之5規定，認上揭證據資料均有證據能力。
貳、實體部分：
一、訊據被告甲○○矢口否認有何誣告犯行，辯稱：該81年5 月
    1 日簽訂之租賃契約確實是戊○○所偽造，而戊○○亦未提
    出上開租約正本，在原審91年度執字第12888 號民事執行程
    序中，伊沒有說租約存在，那是指另外的租約，不是本案所
    指租約，另戊○○亦偽造亞東公司及李滄源印章，是有計畫
    侵占伊的廠房云云。惟查：
(一)被告於96年9月10日向檢察官具狀指稱：戊○○偽造伊與亞
    東公司於81年5月1日，就臺北縣五股鄉○○路142巷1號地下
    室、1樓、3樓、4樓及5樓廠房，租期自81年5月1日起至98年
    4 月30日止之假房屋租賃契約（下稱本件租約），構成刑法
    偽造文書罪，並提出本件租約影本等情，有刑事告訴狀1紙
    、本件租約影本及被告甲○○96年11月7日訊問筆錄在卷可
    按（96年度他字第6331卷第1、2、7、8、29頁）。
(二)又本件租約所涉及之臺北縣五股鄉○○路142巷1號建物（下
    稱本件建物）前因被告向合作金庫銀行股份有限公司借款，
    而設定抵押權予合作金庫，嗣被告因無法償還該貸款本息，
    經合作金庫向原審聲請拍賣該建物後，將債權移轉予荷商柯
    金資產管理股份有限公司臺灣分公司，經原審於95年3月16
    日第4次拍賣，由荷商柯金資產管理股份有限公司臺灣分公
    司買受等情，有原審91年度執字第12888號清償債務民事執
    行案全卷（包含原審95年2月21日板院輔執地字第12888 號
    公告、原審96年度簡上字第130號民事判決）足憑，合先敘
    明。
(三)亞東公司之負責人之公司登記於94年3 月29日變更為戊○○
    一節，有經濟部94年3月29日經授中字第09431847250號函及
    股份有限公司變更登記表附於臺灣板橋地方法院91年度執字
    第12888號清償債務民事執行卷內可按（見該卷第169至171
    頁），核與被害人戊○○於偵查中供述：伊是亞東公司負責
    人，亞東公司於81年間成立，甲○○當時為負責人，後來伊
    在94年4月間接手該公司，伊是跟甲○○等人買百分之82股
    份等語（95年度他字第6383號卷中96年1月9日訊問筆錄）及
    被告於偵查中供稱：戊○○在94年3月29日才擔任亞東公司
    負責人等語（97年度偵字第1918號卷第28頁）大致相符。而
    在臺灣板橋地方法院91年度執字第12888號清償債務民事執
    行案件中，本件租約係於92年3月17日以亞東公司及法定代
    理人李滄源名義具狀提出，並請求執行法院不予點交；另亞
    東公司復於92年9月4日在臺灣板橋地方法院91年度執字第12
    888號清償債務民事執行案件中，具狀聲明異議，主張亞東
    公司自81年5月1日籌備之初即向甲○○承租上揭坐落臺北縣
    五股鄉○○路142巷1至6號房屋全部，租期自81年5月1日起
    至98年4月30日止，並提出本件租約影本為證一節，有陳報
    狀及所附租約及公司執照影本聲明異議狀各1件可按（臺灣
    板橋地方法院91年度執字第12888號清償債務民事執行卷一
    第174至179、248至253頁）。又參以證人乙○○律師於本院
    審理時證稱：92年間亞東公司曾對於臺北縣五股鄉○○路的
    大樓拍賣，有委託伊撰寫聲明異議狀，當時係戊○○跟伊接
    洽，亞東公司當時的法定代理人係李滄源，戊○○與李滄源
    一起來找伊；以97年度他字第5876號卷第2頁之陳報狀所示
    文書格式觀之，應該是伊製作，連同租約是伊附上的，租約
    是戊○○提供的，伊當時對該拍賣不了解，只是幫亞東公司
    撰狀，當時應該沒有偽造問題，其有確認亞東公司的前任負
    責人是甲○○，李滄源與甲○○是父子。伊提供的書狀是李
    滄源授權的，李滄源到伊事務所並介紹戊○○是亞東公司的
    經理或總經理，以後的事由戊○○跟伊處理即可，伊撰寫好
    後，即交給戊○○，給他們自己蓋章等語（本院卷第45至46
    頁）。是上揭租約顯係在戊○○擔任亞東公司負責人前，既
    已以亞東公司名義於原審91年度執字第12888號清償債務民
    事執行案件提出，尚難以戊○○事後成為亞東公司負責人，
    遽以推認本件租約係戊○○偽造。
(四)被告在臺灣板橋地方法院91年度執字第12888號民事執行案
    件中，於92年3月26日執行法官調查訊問時供稱：亞東公司
    是81年時，伊的合夥公司，公司給伊500萬元做為保證金，
    等於每月租金6萬元，租金有報稅，當時伊是該公司董事長
    ，是在81年正式在上揭該址（1、3、4、5樓及頂樓、地下室
    ）營運等語（見臺灣板橋地方法院91年度執字第12888號清
    償債務民事執行卷一第183頁）；亦於94年6月16日執行法官
    調查訊問時供稱：亞東公司負責人本來是伊，是伊把屋租給
    亞東公司的，接手給張漢洋，再改為李滄源為負責人等語（
    見上揭卷二第187至188頁）；戊○○亦當場陳稱：公司一設
    立登記便向甲○○租屋等語（見上揭卷二第188頁背面），
    雖經到庭之王承宏否認該租約之真正，惟其亦未有何更正之
    意見表示（見上揭卷二第188頁背面至189頁），被告復於94
    年10月11日執行法官調查訊問時，就本件建物之實際租約情
    形供稱：81年5月1日租約是伊簽的，租給公司使用，和張漢
    洋那份也是伊簽的等語（上揭卷二第229頁），有上開執行
    筆錄在執行卷中可佐，且被告於94年6月16日庭訊前亦曾自
    行聲請閱卷，有其94年5月27日聲請書在卷可參（見上揭卷
    二第186頁）。是被告於96年9月10日具狀指稱戊○○偽造本
    件租約涉嫌偽造文書犯嫌之前，即已知悉上開租約，並數次
    於臺灣板橋地方法院審理中承認該租約存在之事實，並非戊
    ○○所偽造，其事後於原審審理時辯稱：在原審91年度執字
    第12888號民事執行程序中，伊沒有說本件租約存在，那是
    指另外的租約，不是本案所指租約云云，惟被告上揭於該民
    事執行程序中之供稱明確，各有該筆錄在卷可按，且被告曾
    於上揭民事執行程序中，分別於94年5月27日、94年7月15日
    、95年9月18日以自己名義或委由訴訟代理人聲請閱覽執行
    卷宗一節，亦有閱覽卷宗聲請書共3紙在卷可按（原審91年
    度執字第12888號清償債務民事執行卷第186、192、305頁）
    ，是被告於上揭民事執行程序當中，當已知悉上揭筆錄記載
    之內容，且於在場之人否認租約之真正，其亦未表示更正之
    意見，如該等筆錄記載內容有誤，豈有未向執行法院請求更
    正之理？是被告上揭所辯顯係事後卸責之詞，不足採信。再
    者，參以被告亦於偵查中供稱：伊不清楚之前告戊○○以亞
    東公司租賃契約向法院提出第三人異議之訴之亞東公司是偽
    造，伊不知道是否是戊○○偽造的等語（97年度偵字第1918
    號卷第27頁）及被告於臺灣板橋地方法院91年度執字第1288
    8號法官調查中之供述，亦可認定戊○○應無偽造本件租約
    之情事。
(五)另亞東公司之前身九加九股份有限公司於82年8月9日通過更
    名為亞東公司，而亞東公司章程第22條第1項規定，亞東公
    司章程於81年10月16日訂立一節，有九加九股份有限公司82
    年8月9日臨時股東會議事錄、九加九股份有限公司變更登記
    事項卡及亞東公司章程等影本在卷可按（98年度偵字第4062
    號卷第10至15頁），惟公司變更登記僅為對抗要件，而參以
    上開亞東公司章程訂立時間係在81年10 月16日，至少可推
    認亞東公司在81年10月16日已完成更名，而本件租約簽訂日
    期雖與亞東公司更名日期未符，惟參酌被告於臺灣板橋地方
    法院91年度執字第12888號清償債務事件民事執行法官調查
    時所為之供述，本件租約確係其出租予亞東公司乙節，亦難
    僅以本件租約之起始日與亞東公司更名之日期不符，即推認
    本件租約為戊○○偽造。又被告上揭告訴戊○○偽造本件租
    約案件，經臺灣板橋地方法院檢察署檢察官於97年8月6日，
    以97年度偵字第1918號、96年度偵字第12756號為不起訴處
    分後，經被告向臺灣高等法院檢察署聲請再議，復經臺灣高
    等法院檢察署以97年度上聲議字第4882號駁回再議之聲請而
    確定一節，復有上揭不起訴處分書及處分書在卷可憑（98年
    度偵字第4062號卷第2至9頁），其所指訴戊○○偽造文書等
    情，實難採信。
(六)至證人丁○○、丙○○於本院審理中所證其於80或81年加入
    九加九公司，其等均不知亞東公司等情，均難作為有利被告
    之證據。綜上所述，本件事證明確，應依法論科。另被告聲
    請傳喚斯時之民福公會總幹事林友成作證云云，惟本件事證
    已明，核無傳訊調查必要，附此敘明。
二、核被告甲○○所為，係犯刑法第169條第1項意圖他人受刑事
    處分向該管公務員誣告罪。原審審理結果，認被告罪證明確
    而適用刑法第169條第1項之誣告罪，審酌被告犯罪動機、目
    的、手段、方式，兼衡其所為不惟嚴重浪費國家司法訴訟資
    源，且使被訴追者，因此無端受到刑事偵查，疲於應訴，並
    有受刑事處罰之極大危險，影響非微，自應予相當程度之非
    難，並斟酌其素行、智識程度及犯罪後態度等一切情狀，酌
    情量處有期徒刑6月，核無認定事實錯誤、量刑瑕疵或違背
    法令之情形，其結論尚無不合。被告猶執陳詞否認犯行，指
    摘原判決不當云云，為無理由，應予駁回。
據上論斷，應依刑事訴訟法第368條，判決如主文。
本案經檢察官黃全祿到庭執行職務。
中    華    民    國    99    年    9     月    16    日
                  刑事第十一庭      審判長法  官  許宗和
                                          法  官  潘進柳
                                          法  官  沈君玲
得上訴以上正本證明與原本無異。
如不服本判決，應於收受送達後10日內向本院提出上訴書狀，其
未敘述上訴之理由者並得於提起上訴後10日內向本院補提理由書
（均須按他造當事人之人數附繕本）「切勿逕送上級法院」。
                                          書記官  彭于瑛
中    華    民    國    99    年    9     月    17    日

司法院資訊處製作；財團法人民間司法改革基金會備份。
